臺灣高等法院民事判決　九十年度上易字第七六七號
　　　上　訴　人　　甲○○
　　　被上訴人　　　乙○○
右當事人間請求履行契約事件，上訴人對於中華民國九十年九月二十七日臺灣板橋地
方法院九十年度訴字第四七○號第一審判決提起上訴，本院判決如左：
    主   　 文
上訴駁回。
第二審訴訟費用由上訴人負擔。
    事    　實
甲、上訴人方面：
一、聲明：
（一）原判決廢棄。
（二）被上訴人第一審之訴及假執行之聲請均駁回。
二、陳述：除與原判決記載相同者外，補稱略以：
（一）兩造協議書第二條載明：「保證金退還方式八十四年四月二十五日新台幣七
      十五萬元正。地下層車道上遮雨棚，及兩邊牆壁漆防水漆完成後支付新台幣
      七十五萬元正，含第三條修繕事項」，雖款後段帶有：「含第三條修繕事項
      」，惟所指「修繕事項」，當然指第三條守衛室之衛生設施修繕完成、一
      樓梯間前照明設備修繕、發電機修繕等三項，至於所約定之內容乃對地下
      停車場位之分配，並且特別註明「地主共有人自行分配」，故非上訴人取回保
      證金之條件。
（二）參與訂立合建契約之地主有四人，莊阿賢僅為其中一人，其去世後，繼承人除
      有被上訴人外，尚有莊男榮、莊男力，亦分別向上訴人取得保證金，而上訴人
      向該二人請求返還保證金時，除主張建物有「瑕疵」外，對已取得地下室停車
      場位乙節毫無異詞；抑有進者，上訴人在本院八十七年度上更(一)字第四四九號
      履行契約事件中自認：「（法定停車位為十一個，有無分得停車位？）是十一
      個，也有分到半數之面積，但被上訴人將公共設施未劃入上分得部份」「（二
      層機械停車）是合建契約中即約定建機械停車位」等語，足證地下室停車場位
      確已分配，否則何以除被上訴人外其他地主，包括被上訴人之兄弟概無異詞？
      據此，協議書第二條第二款約定之真意乃：地主分得之地下室停車場位，由「
      地主共有人自行分配」，與建方無涉。
（三）被上訴人僅為地主之一，只分得地主應分得之四棟房屋中之一棟，並無足以主
      張分得地下室二分之一停車位之權利，其既已依住戶大會決議，取得三個停車
      位，無任何藉口拒絕返還保證金，上訴人據此主張抵銷，原判決不察仍以地主
      建主各應有部分均分之條件未成就而為上訴人敗訴之判決，顯屬誤會。
三、證據：除援用原審提出者外，補提協議書為證。
乙、被上訴人方面：
一、聲明：駁回上訴。
二、陳述：除與原判決記載相同者外，補稱略以：
（一）本院八十七年度上更（一）字第四四九號民事判決，對兩造間有無協議分配停
      車位之事實已經審判，上訴人應受既判力拘束，否則亦有「爭點效」及違背「
      誠信原則」問題，不得於本案中為相反之主張。
（二）兩造協議書第二條第二款約定之真意為：上訴人一方（含加蒂建設股份有限公
      司在內）除應完成遮雨棚及牆壁防水漆施作外，尚應完成協議書第三條之全部
      修繕事項後，方能對被上訴人主張返還五十八萬七千四百六十元之保證金，而
      第三條第二款有關「地下停車場位，地主、建主各持分均分（地主共有人自行
      分配）」，業經前判決明確宣示屬於修繕事項且尚未完成，上訴人亦無法舉證
      證明地下停車場位地主建主各持分均分之條件已成就之事實，原審據以判定上
      訴人就此協議書約定尚未完成，無法對被上訴人主張返還與抵銷，自無違誤。
三、證據：援用原審提出之證據。
    理  　  由
一、被上訴人起訴主張：兩造前因請求履行契約事件涉訟，經台灣桃園地方法院一審
    判決上訴人勝訴，上訴人並據以聲請對被上訴人之財產為假執行，被上訴人為免
    遭不利，乃於八十七年二月二十日與上訴人達成協議，由被上訴人先給付上訴人
    新台幣（下同）六十三萬五千四百七十元，上訴人則撤回台灣桃園地方法院八十
    六年度執字第八六六七號強制執行事件，若日後被上訴人獲終局勝訴判決，上訴
    人應於判決確定後十日內返還被上訴人五十八萬七千四百六十元，並自八十五年
    九月十七日起至清償日止按年息百分之五計算之利息，及執行費用六千零三元，
    嗣前揭請求履行契約事件，業經本院八十七年度上更（一）字第四四九號判決上
    訴人敗訴確定，依上開協議書，上訴人自應返還各該金額，惟屢經催討，上訴人
    均置之不理，爰提起本訴，訴請上訴人應給付被上訴人五十九萬三千四百六十三
    元，其中五十八萬七千四百六十元，自八十五年九月十七日起至清償日止，其餘
    六千零三元，自一審原支付命令送達翌日起，按年息百分之五計算之利息等語。
二、上訴人則抗辯：依兩造於八十四年四月二十五日訂立之協議書，被上訴人應返還
    被上訴人五十八萬七千四百六十元之保證金，及自八十四年四月二十五日起至清
    償日止之法定利息，故其得以此保證金與被上訴人之債權互相抵銷。
三、被上訴人主張前開事實，業據被上訴人提出兩造八十七年二月二十日協議書、台
    灣桃園地方法院八十五年度訴字第一一一三號、本院八十六年度上字第一二一七
    號、高等法院八十七年度台上字第二三三九號、本院八十七年度上更（一）字第
    四四九號民事判決暨確定證明書、催告函等件為證（見原審支付命令卷證物一至
    三、原審卷第十九頁），且為上訴人所不爭執，堪信為真實。上訴人雖主張兩造
    於八十四年四月二十五日訂立協議書（見原審卷第三八、三九頁），約定就被上
    訴人前因合建而向上訴人收受之二百萬元保證金，於成立協議書同時應先返還上
    訴人七十五萬元，待上訴人履行完畢協議書第二條第二款約定之修繕事項後，被
    上訴人應再返還七十五萬元，其餘五十萬元則作為房屋瑕疵之補償，而因協議書
    第二條第二款約定之修繕事項，上訴人已履行完畢，扣除被上訴人所支出之費用
    十六萬二千五百四十元後，上訴人尚得向被上訴人請求返還五十八萬七千四百六
    十元之保證金，得與被上訴人請求之金額互相抵銷，惟被上訴人則主張被上訴人
    不得行使該保證金債權，業經本院八十七年度上更（一）字第四四九號民事確定
    判決所認定，因此兩造爭執之點厥為：上訴人得否以保證金債權抵銷被上訴人之
    請求？即本案是否受本院八十七年度上更（一）字第四四九號民事判決既判力效
    力拘束？
（一）上訴人前已就相同之事實，對被上訴人提起請求履行契約訴訟事件，經本院以
      八十七年度上更（一）字第四四九號判決上訴人敗訴確定，判決中認定：兩造
      於八十四年四月二十五日協議，第二條約定「保證金退還方式八十四年四月
      二十五日新台幣七十五萬元正地下層車道上遮雨棚及西邊牆壁防水漆工程完
      成後支付新台幣七十五萬元，含第三條修繕事項扣減新台幣五十萬元為甲方
      取得房屋瑕疵不全之補償金。本約成立後除本約事宜外甲方對乙方不做其他要
      求異議」，第三條修繕事項約定「待修繕事項守衛室之衛生設備修繕完善，
      地下室停車位之地主建主各持分均分（地主共有人自行分配）一樓梯間前
      照明設備修繕發電機修繕前開修繕期間為十五日，其修繕成果認定恭請楊
      添丁先生為雙方公證人」，上述修繕事項中，地下層車道上遮雨棚及西邊牆壁
      防水漆已由上訴人（即本件被上訴人）施工完成，守衛室之衛生設備及一樓梯
      間前照明設備均已修繕完畢，發電機經桃園縣警察局消防隊檢查結果測試功能
      良好，未還之保證金七十五萬元扺沖工程費後，尚有五十八萬七千四百六十元
      未為返還，為兩造所不爭執．．，而第三條約定修繕事項，包括「地下室停車
      位由地主建主各持分均分（由地主自行分配）」，並由楊添丁為見證人等情，
      經楊添丁結證在卷．．兩造於訂立協議書時，尚未完成停車位分配，被上訴人
      （即本件上訴人）復不能證明其所提出主張兩造已完成車位分配之分配圖曾經
      上訴人（即本件被上訴人）同意，又勘驗筆錄記載「建商分得之房子已另行出
      售，其受分配之十二個平面車位，已有四個改建為機械停車位」，係依被上訴
      人（即本件上訴人）主張其分得平面車位中有四個改為機械停車位而為記載，
      另勘驗筆錄記載「上訴人（即本件被上訴人）主張其於合建後受分配之停車位
      ，有一個位於斜坡上，不利停車」，該位於斜坡停車位係被上訴人（即本件上
      訴人）指為分給上訴人（即本件被上訴人）所使用，上訴人（即本件被上訴人
      ）並未同意，再本件房屋住戶雖於住戶大會決議由上訴人使用Ａ區編號一○、
      一一、一二號車位，然其性質至多為區分所有權人就共有地下室使用分管決議
      ，均難認為被上訴人（即本件上訴人）已完成使建商及地主各取得地下室停車
      位二分之一之義務，更且就令兩造曾有所協議，既於訂立協議時將地下室停車
      位地主及建主各持分均分列為保證金退還之前提修繕事項之一，亦足認兩造就
      原有分配尚有不盡合意之處，有再為協議分配之必要，而訂立協議書後，兩造
      未曾為車位分配，為被上訴人（即本件上訴人）所自認（見該案八十九年七月
      二十五日言詞辯論筆錄），則被上訴人（即本件上訴人）尚未完成約定「修繕
      事項」，依協議書約定，上訴人（即本件被上訴人）自無返還保證金義務，從
      而，被上訴人（即本件上訴人）依據協議，請求上訴人（即本件被上訴人）返
      還保證金五十八萬七千四百六十元及加付法定遲延利息，於法無據，不應准許
      等語，有本院八十七年度上更（一）字第四四九號確定判決書（見原審支付命
      令卷證二）可稽。該確定判決已認定兩造保證金退還約定含協議書第三條修繕
      事項，而第三條修繕事項包括「地下室停車位由地主建主各持分均分（由地主
　　　自行分配）」，並以上訴人並未完成等情，因而駁回本件上訴人請求被上訴人
　　　返還保證金五十八萬七千四百六十元及加付法定遲延利息之訴。
（二）按為訴訟標的之法律關係，於確定之終局判決中經裁判者，就該法律關係即有
      既判力，當事人雖僅於新訴訟用作攻擊防禦方法，法院不得為反於確定判決意
      旨之裁判，當事人亦不得以該確定判決事件終結前所提出或得提出而未提出之
      其他攻擊防禦方法，為與該確定判決意旨相反之主張，此就民事訴訟法第三百
      九十九條第一項（即現行法第四百條第一項）規定之趣旨觀之甚明（最高法院
      三十年上字第八號、四十二年台上字第一三○六號判例意旨參照），上訴人雖
      於本件訴訟中，再次主張其已完成兩造八十四年四月二十五日協議書約定之修
      繕事項，得向被上訴人請求返還保證金五十八萬七千四百六十元及利息，惟如
      前述，上開確定判決已認定上訴人並未完成，其請求被上訴人返還保證金為無
      理由，上訴人又自承自判決後，並無新事實發生等語（見本院九十一年一月二
      十八日言詞辯論筆錄），揆諸前揭判例意旨，自不得在本件中再為與判決相反
      之主張，本院亦不得為反於該確定判決意旨之裁判，上訴人所為抵銷之抗辯，
      自無理由。
（三）從而，被上訴人主張依兩造八十七年二月二十日協議書約定，請求上訴人給付
      五十九萬三千四百六十三元（含執行費用六千零三元），及其中五十八萬七千
      四百六十元，自八十五年九月十七日起至清償日止，其餘六千零三元，自原審
      支付命令送達翌日（即八十九年十月二十一日）起至清償日止，按年息百分之
      五計算之利息，即無不合，應予准許。是則原審判命上訴人如數給付，並依兩
      造聲請，分別宣告供擔保後得假執行或免為假執行，於法並無不合。上訴意旨
      指摘原判決不當，求予廢棄改判，為無理由，應予駁回。
四、本件事證已明確，兩造其餘攻擊防禦方法及舉證，經核於判決結論無影響，爰不
    一一贅論，併此敘明。
五、據上論結，本件上訴無理由，依民事訴訟法第四百四十九條第一項、第七十八條
    ，判決如主文。
中　　　華　　　民　　　國　　九十一　　年　　　二　　　月　　　八　　　日
　　                          民事第七庭
                          　　　　審判長法　官　張　耀　彩
                          　　　　　　　法　官　王　仁　貴
                          　　　　　　　法　官　陳　玉　完
右正本係照原本作成。
如不服本判決，應於收受送達後二十日內向本院提出上訴書狀，其未表明上訴理由者
，應於提出上訴後二十日內向本院補提理由書狀（均須按他造當事人之人數附繕本）
上訴時應提出委任律師或具有律師資格之人之委任狀；委任有律師資格者，另應附具
律師及格證書及釋明委任人與受任人有民事訴訟法第四百六十六條之一第一項但書或
第二項（詳附註）所定關係之釋明文書影本。
中　　　華　　　民　　　國　　九十一　　年　　　二　　　月　　　十五　　日
　　　　　　　　　　　　　　　　　　　　書記官  徐　惠　莉
附註：
民事訴訟法第四百六十六條之一（第一項、第二項）：
對於第二審判決上訴，上訴人應委任律師為訴訟代理人。但上訴人或其法定代理人具
有律師資格者，不在此限。
上訴人之配偶、三親等內之血親、二親等內之姻親，或上訴人為法人、中央或地方機
關時，其所屬專任人員具有律師資格並經法院認為適當者，亦得為第三審訴訟代理人
。
